【裁判字號】    88,易緝,130
【裁判日期】    890216
【裁判案由】    詐欺
【裁判全文】
臺灣臺南地方法院刑事判決                        八十八年度易緝字第一三號
    公  訴  人  臺灣臺南地方法院檢察署檢察官
    被      告  乙○○
右列被告因詐欺案件，經檢察官提起公訴（八十四年度偵字第九九九號），本院判決
如左：
    主  文
乙○○無罪。
    理  由
一、公訴意旨略以：被告乙○○意圖為自己不法之所有，於民國八十三年八月間，偽
    以羅振峰之名向告訴人甲○○虛稱：可以新臺幣（下同）二十五萬元之價格，為
    告訴人製作其坐落於臺南縣永康市公寓之露臺等語，並言明八十三年九月二十五
    日前動工，使告訴人陷於錯誤，而交付十萬元予被告，詎被告收受上開款項後，
    並未動工，待告訴人向被告催追時，被告簽發以臺灣中小企業銀行新營分行為付
    款人、帳號為○一八七四之四號、面額為十萬元、到期日為八十三年十一月二十
    五日之支票一紙清償予告訴人，詎料屆期後支票無法兌現，並發現被告已不知去
    向，始知受騙，因認被告乙○○涉犯有詐欺罪嫌等語。
二、按犯罪事實應依證據認定之，無證據不得推定其犯罪事實；又不能證明被告犯罪
    者，應諭知無罪之判決，刑事訴訟法第一百五十四條、第三百零一條第一項分別
    定有明文。又認定不利於被告之事實，須依積極證據，苟積極證據不足為不利於
    被告事實之認定時，即應為有利於被告之認定，更不必有何有利之證據，最高法
    院三十年上字第八一六號亦著有判例可資參照。次按刑法上之詐欺罪，必須行為
    人自始意圖為自己不法之所有，行使詐術使被害人陷於錯誤，而為財產之交付，
    或以此得財產上之不法利益，始足構成。又金錢借貸關係乃以當事人間之信用為
    基礎之契約，依一般社會經驗，在交易之初，恆可預見債務人事後不為給付或遲
    延給付之風險，倘債務人對於風險之評估，未以詐術使人陷於錯誤，縱使債務人
    屆期出於惡意而不依債之本旨履行，苟無積極證據足認其在借款之初即有藉此詐
    財之本意，尚難僅因債務人事後違反債信之情事，推定其必然自始蓄意行騙，自
    不待言。
三、訊據被告乙○○固不否認當時有稱羅振峰之名，並收受告訴人所交付之十萬元款
    項，嗣並簽發上開支票以為清償，然並未兌現等事實，惟矢口否認有何詐欺犯行
    ，辯稱：當時是向告訴人借錢，與告訴人是在伊大哥那裡一起喝茶因而結識，才
    向告訴人借錢，後來無法清償，告訴人就叫伊幫他做露臺工程以抵債，伊有跟哥
    哥說無法幫告訴人作此工程，後來為躲地下錢莊的人才跑掉，伊和告訴人之間純
    粹是借貸關係等語。
四、經查，被告乙○○於案發時和告訴人認識約已一年餘，當時係向告訴人借款十萬
    元，告訴人則交現金予被告，後因無力清償，告訴人要伊作露臺工程抵債等情，
    業據被告於本院審理時供承甚詳，並據證人即被告之兄羅正裕於本院審理時證稱
    ：被告曾向告訴人借過錢，知道在伊那裡向告訴人借過三次，是他自己開票，因
    他們也是好朋友，至於被告與告訴人之間作工程的細節伊不清楚等語在卷，而告
    訴人固於警、偵訊時指訴稱：八十三年八月十五日其就委託被告作露臺工程，約
    定二十五萬元及在九月二十五日前開工，當天其先付被告十萬元，尾款等做完再
    付等語，然在本院審理時則陳稱：被告向其借十萬元，當時其不知道被告有向地
    下錢莊借錢，當時是現金交給被告等語在卷，則告訴人前後指訴內容已有不一，
    ，則告訴人於警偵訊所為指訴是否可採，即不無所疑，且參告訴人於本院審理時
    亦陳稱係借貸上開款項予被告等語，是以本院因認被告上開辯解其與告訴人之間
    初為金錢借貸關係等語為可採，是以被告於收受十萬元款項之初是否已心存不為
    告訴人承作工程之意而偽以此原由相告，致使告訴人陷於錯誤而交付上開款項，
    即有斟酌之餘地。而被告雖曾簽發上開支票交予告訴人以為清償，已如前述，然
    告訴人係時間一到即八十三年九月二十五日到了，被告未依約前來，其就去找被
    告，而獲被告簽發上揭到期日為八十三年十一月二十五日之支票以為給付，業據
    告訴人於警訊時自承在卷，而被告上開帳戶係於八十三年十一月十八日拒絕往來
    ，應認被告簽發上揭票據予告訴人時該帳戶尚未拒絕往來，自尚難據此遽謂被告
    有不法所有之意圖而行詐欺手段至明。告訴人既因和被告為認識一年餘之朋友，
    方基於信任關係故借貸款項予告訴人，縱事後被告所簽發之前揭支票不獲兌現，
    尚難僅據此即遽謂被告於借貸之初有何施用欺罔之手段並致使告訴人陷於錯誤可
    言，自屬當然。而被告於借貸款項之初雖曾承諾會依約償還，固屬有違誠信，但
    民事債務人應依誠實信用原則履行債務，根據一般交易常態，乃是當事人間不待
    積極承諾當然具有可信賴之事實，除非債務人另以不法手段誤導債權人對於債信
    風險之判斷，尚不能因債務人表示必將依約履行而謂債權人陷於錯誤之情況。且
    民事債務當事人間若有未依債務本旨給付之情形，在一般社會經驗而言原因非一
    ，其因不可規責之事由無法給付或因合法得對他造主張而拒絕給付，甚至債的關
    係成立後始行惡意延遲給付皆有可能，非必出於自始無意給付之詐欺犯罪一端，
    最高法院四十七年度臺上字第一四四八號判例意旨參照。而刑事訴訟被告依法不
    負自證無罪之義務，故在別無積極證據之情形下，自難違反刑事訴訟法第一百五
    十四條之規定，以被告單純債務不履行之狀態，推定被告自始即有不法所有之意
    圖而施用詐術。本案告訴人除先則表明被告係未依約前往其處施工，嗣改陳稱被
    告借錢不還即是欺騙而遽指被告涉有詐欺罪外，並未提陳任何有關被告如何意圖
    不法而施用足以使其陷於錯誤之詐術之具體事證資料以供本院調查，自不得僅因
    事後債務不履行之客觀結果，即推測被告於取得款項之初存有詐欺取財之主觀犯
    意，是告訴人所為被告自始蓄意詐財之片面指訴即難採為不利於被告之認定基礎
    而遽以詐欺罪相繩，因認本案僅屬民事糾紛。此外，復查無其他積極證據足證被
    告有何詐欺取財犯行，被告犯罪尚屬不能證明，揆諸前揭說明，自應為本件被告
    無罪之諭知。
據上論斷，應依刑事訴訟法第三百零一條第一項判決如主文。
中    華    民    國      八十九    年      二        月      十六      日
                              臺灣臺南地方法院刑事第四庭
                                  法  官  楊  惠  芬
右正本證明與原本無異。
如不服本判決，應於送達後十日內向本院提出上訴狀。（應附繕本）
                                  書記官  高  世  玉
中    華    民    國      八十九    年      二        月      十六      日


司法院資訊處製作；財團法人民間司法改革基金會備份。
